ACORDAO-COMPLETO-2372416

ACÓRDÃO DE RELAÇÃO

ACÓRDÃO DE RELAÇÃO 2757/2019 ATA 45/2019 - PLENÁRIO

Acórdão 2757/2019-TCU-Plenário
Considerando que se trata de auditoria realizada, durante o período de 28/11/2018 a 12/4/2019, sobre a Petróleo Brasileiro S.A. (Petrobras) em cumprimento ao Acórdão 2485/2018-TCU-Plenário com o objetivo de verificar a conformidade entre o Projeto de Desenvolvimento da Produção do Módulo 2 do Campo de Mero no polígono do Pré-Sal (Bacia de Santos) e a Sistemática de Investimentos da Petrobras em face dos aspectos legais, econômicos, orçamentários, técnicos e gerencias;
Considerando que a referida auditoria avaliou o procedimento licitatório realizado pela Petrobras sob a modalidade de convite internacional para a contratação da unidade estacionária de produção (UEP) pelo tipo Floating, Production, Storage and Offloading  (FPSO) por meio de afretamento em prol do desenvolvimento da produção do referido Módulo 2 do Campo de Mero;
Considerando que, no bojo da referida fiscalização, foram formuladas três questões de auditoria (o procedimento licitatório foi regular? a taxa diária de afretamento estimada é precisa e suficiente para remunerar o Capital Expenditure  (Capex) , considerando uma taxa mínima de atratividade razoável para o mercado de afretamento? os acórdãos do TCU aplicáveis à contratação estão sendo devidamente cumpridos?) ;
Considerando que, a partir das análises empreendidas pela equipe de auditoria, foram identificados os seguintes achados de auditoria: " (i) exigência suplementar de experiência técnica que resultou na redução do número de empresas convidadas para a licitação, indicando restrição à competitividade; (ii) procedimento de orçamentação, associado à faixa de aceitabilidade, podendo conduzir à aceitação de proposta menos vantajosa; (iii) impropriedades quanto à alocação do item "manutenção" na Taxa Diária de Afretamento; (iv) fragilidade da ferramenta de estimativa de custo quanto aos atributos de segurança da informação; e (v) ausência de elaboração da matriz de risco e de detalhamento de custos indiretos na proposta de preços";
Considerando que teria sido analisada superficialmente a inclusão, no edital, dos critérios de qualificação resultantes na exclusão de 4 empresas, entre as 12 participantes do certame;
Considerando que, nesse ponto, a unidade técnica não teria detalhado o problema específico desses critérios, propondo que fossem justificadas, de forma técnica e robusta, as eventuais exigências de experiência suplementar nos processos licitatórios futuros, com a avaliação, inclusive, dos possíveis impactos na competitividade;
Considerando que, ao avaliar a exigência suplementar de experiência técnica resultante na redução do número de empresas convidadas para a licitação, indicando a restrição à competitividade, a unidade técnica assinalou a falta de razoabilidade dessa exigência suplementar para a demonstração de experiência prévia na operação de, ao menos, um FPSO com a capacidade de processamento de 4 MM m³/dia, como requisito de habilitação técnica, pois teriam sido alijados do certame os eventuais interessados desprovidos de ativos em operação com as características técnicas demandadas pela Petrobras, mas igualmente capazes de entregar a solução projetada, dada a difusão da tecnologia no seio da indústria;
Considerando, desse modo, que, diante do mercado de fornecedores restrito como no mercado dos afretadores de FPSO, a SeinfraPetróleo assinalou que a inclusão de exigências técnicas nos procedimentos competitivos, ante o potencial de reduzir ainda mais o número de participantes no certame, deveria ser estabelecida com extrema parcimônia e fundamentação sob o risco de sedimentar a indevida reserva de mercado em prol dos maiores participantes desse setor, induzindo o aumento das taxas diárias de afretamento em face da restrição à competitividade ante o aumento do poder de barganha dos fornecedores, e, assim, o TCU deve efetuar a oitiva da Petrobras sobre as correspondentes falhas;
Considerando que a estimativa da Petrobras continuaria a ser baseada nos Demonstrativos de Formação de Preço (DFP) , com a faixa de aceitabilidade, e isso já teria ocasionado alguns problemas no passado, tendendo provavelmente a resultar em problema no futuro, até porque a estimativa conteria significativas incertezas consubstanciadas pela existência de contingências, de aumento da taxa de afretamento decorrente da incorporação dos efeitos inflacionários na parcela não reajustável e, também, de faixa de aceitabilidade para as propostas comerciais; 
Considerando que, nesse cenário, sobressairia o grande risco de superfaturamento em face, sobretudo, da manutenção da metodologia de orçamentação da Petrobras baseada nas estimativas a partir do DFP, com as suas eventuais falhas e suscetibilidades a fraudes;
Considerando que o procedimento de orçamentação associado à faixa de aceitabilidade, podendo conduzir à aceitação de proposta menos vantajosa, tenderia a resultar dos seguintes fatos: (i) contingência aplicada ao Capex; e (ii) desconsideração das parcelas fixas e reajustáveis do contrato pelo modelo de cálculo da taxa diária de afretamento; 
Considerando que, como insumo para o cálculo da taxa diária de afretamento, a estimativa de investimentos de Capex apresentaria significativa contingência, tendo a unidade técnica salientado que a contingência no Capex, com a sua propagação para a taxa diária de afretamento e a associação à faixa de aceitabilidade das propostas comerciais, poderia resultar na aceitação de proposta menos vantajosa para a Petrobras; 
Considerando que, a despeito de o contrato estabelecer a parcela reajustável e a outra fixa, o modelo de cálculo da taxa diária de afretamento revelaria que a parcela da inflação não reajustada seria incorporada ao cálculo pelo aumento da taxa de desconto aplicada sobre a parcela da taxa diária não reajustável, elevando a taxa diária de afretamento estimada como efeito dessa compensação;
Considerando, ainda, que o histórico de contratações de FPSO pela Petrobras, ao longo dos últimos anos, indicaria que as vencedoras corresponderiam às duas principais empresas afretadoras no mercado, revelando o elevado risco de essas empresas afretadoras se apropriarem da margem adicional (extra) a partir das falhas apontadas no processo de orçamentação, em face da contingência inerente ao Capex e do aumento da estimativa da Taxa Diária de Afretamento (TDA) resultante da incorporação dos efeitos inflacionárias na parcela não reajustável e do intervalo superior da faixa de aceitação das propostas comerciais, e, por essa linha, no seu relatório, a equipe de auditoria recebeu as informações da Petrobras sobre o certame em curso, aduzindo que teriam sido recebidas apenas duas propostas comerciais (da SBM Offshore e da Modec) ; 
Considerando que, diante dos aludidos riscos apontados nos achados de auditoria, seria necessária a oitiva da Petrobras para se manifestar sobre o inadequado procedimento de orçamentação em prol da definição das taxas diárias do afretamento de unidade estacionária de produção (UEP) , a partir, por exemplo, dos riscos apontados no item III.2 do relatório de fiscalização (Peça 62, fls. 20/26) e, notadamente, dos riscos inerentes à contingência embutida na estimativa de Capex e ao aumento da Taxa Diária de Afretamento (TDA) pela incorporação dos efeitos inflacionários na parcela não reajustável, pois, em conjunto com a faixa de aceitabilidade das propostas comerciais, poderiam resultar na aceitação de proposta menos vantajosa para a Petrobras;
Considerando que, por esse prisma, o TCU deve, ainda, ouvir a Petrobras sobre os seguintes aspectos: (a) ausência do desenvolvimento de metodologia de comparação de taxas diárias de afretamento a levar em consideração os prazos contratuais das unidades estacionárias de produção para a comparação, além das fontes de informação a serem consultadas para a efetiva conferência com os preços praticados pelo mercado; e (b) ausência da realização de estudos sobre a definição da taxa de retorno das empresas afretadoras diante da grande sensibilidade do cálculo da taxa diária de afretamento a esse valor;
Considerando que, ao analisar as falhas sobre a alocação do item "manutenção" na Taxa Diária de Afretamento, a equipe de auditoria teria identificado a alteração no cálculo do item "manutenção" das taxas de afretamento e serviços em comparação com as contratações anteriores; 
Considerando que, nesse sentido, a equipe assinalou que, no cálculo da estimativa de custos da contratação, as parcelas de manutenção e equipe náutica estariam outrora contidas na taxa de serviços, mas teriam sido transferidas para a taxa de afretamento;
	Considerando, por esse prisma, que a equipe de auditoria anotou, ainda, que a definição da alocação do item "manutenção" deveria ser uniformizada entre os departamentos envolvidos, a exemplo do Jurídico, das áreas demandantes e da comissão de licitação;
	Considerando, além disso, que foi observada a necessidade de a Petrobras dar mais clareza às licitantes e, notadamente, sobre as questões tributárias, tanto em seus documentos convocatórios e contratuais, quanto na interlocução via cartas circulares, devendo, ainda, manter a coerência entre os documentos contratuais e, principalmente, para a estimativa de custos, o demonstrativo de formação de preços e as minutas contratuais;
	Considerando que a SeinfraPetróleo destacou que, ao utilizar planilhas em Excel, em vez de sistema corporativo mais robusto, a Petrobras não teria adotado os parâmetros da segurança da informação de acordo com as melhores práticas de TI, induzindo o aporte de fragilidades na ferramenta de estimativa para o cálculo da Taxa Diária de Afretamento (TDA) , da Taxa Diária de Serviços (TDS) e da Taxa diária Total de Afretamento;
	Considerando que a tecnologia adotada atualmente no desenvolvimento da ferramenta de suporte ao processo de orçamentação das unidades afretadas de FPSO poderia ser aprimorada em relação aos quesitos de confidencialidade, integridade, disponibilidade e rastreabilidade da informação por meio do desenvolvimento e da implantação de sistema corporativo suportado por toda a infraestrutura de tecnologia da informação da Petrobras;
	Considerando que, assim, deve ser promovida a oitiva da Petrobras sobre a ausência de desenvolvimento de sistema corporativo suportado por toda a infraestrutura de tecnologia da informação da empresa estatal a fim de apoiar o processo de orçamentação das taxas diárias de afretamento e de serviço de FPSO afretadas;
	Considerando que a equipe de auditoria constatou que o relatório, com a análise qualitativa e quantitativa de riscos (Evidência 28) , teria sido elaborado, mas esse documento não teria sido distribuído junto à carta-convite, nem, tampouco, figuraria como anexo das minutas contratuais de afretamento e serviços, em desacordo, pois, com o item 9.1.2 do Acórdão 621/2015-TCU-Plenário, além de ter sido constatada a ausência de discriminação dos itens para Custos Indiretos e BDI nos demonstrativos de formação de preços (DFP) ;
	Considerando, desse modo, que, em face da ausência de detalhamento do BDI indicado no Demonstrativo de Formação de Preços da Petrobras, além de não incluir a matriz de risco desde o instrumento convocatório, a Petrobras não atendeu aos itens 9.1.2 e 9.1.3 do Acórdão 621/2015-TCU-Plenário, ao tratarem, respectivamente, da matriz de riscos e do detalhamento do DFP, ensejando, pois, a oitiva da Petrobras sobre esse aspecto, sem prejuízo de destacar a necessidade de ser efetuada a oitiva sobre a eventual cobrança em duplicidade, em vez de apenas dar ciência à Petrobras no sentido de a reincidência no descumprimento de decisão do TCU poder resultar na aplicação de multa;
	Considerando que não teria sido promovida a devida análise sobre os aspectos técnicos de engenharia relacionados com as obras da plataforma, pois o suposto sigilo inerente à estimativa de custos da Petrobras teria impedido a equipe de divulgar os correspondentes valores;
	Considerando, de todo modo, que a unidade técnica teria feito referência à plataforma de porte similar à de Mero 2, para a FPSO Carioca MV30, mas também sem analisar ou se pronunciar sobre a adequabilidade do preço do empreendimento em USD 2,35 bilhões;
	Considerando que, ao analisar o cálculo da taxa de retorno do investimento apurada a partir do fluxo de caixa projetado pelos 22,5 anos de contrato, com o ajuste a valor presente, a unidade técnica voltou a fazer referência à FPSO Carioca MV30, esclarecendo que a Taxa de Afretamento teria ali alcançado a cifra de USD 2,36 bilhões, estando esse valor em patamar próximo ao da estimativa das obras;
	Considerando, enfim, que o dever de guardar sigilo sobre a planilha de preços não impediria a unidade técnica de promover a devida análise sobre a adequação desses preços em face das referências oficiais, deixando essa análise de possível superfaturamento para o segundo momento, quando o contrato já estiver assinado;
	Os Ministros do Tribunal de Contas da União, reunidos em Sessão de Plenário, ACORDAM, por unanimidade, com fundamento nos arts. 143, inciso V, alínea "a", do Regimento Interno do TCU, aprovado pela Resolução nº  246, de 2011, e no art. 65 da Resolução TCU nº 259, de 2014, em prolatar as determinações abaixo indicadas:
1. Processo TC-Processo 039.422/2018-6 (AUDITORIA) 
	1.1. Interessado: Congresso Nacional.
	1.2. Entidade: Petróleo Brasileiro S.A. (Petrobras) .
	1.3. Relator: Ministro-Substituto André Luís de Carvalho.
	1.4. Representante do Ministério Público: não atuou.
	1.5. Unidade Técnica: Secretaria de Fiscalização de Infraestrutura de Petróleo e Gás Natural (SeinfraPetróleo) .
	1.6. Representação legal: Elisabete Barbosa Ruberto (OAB/RJ 169.700) , entre outros, representando a Petróleo Brasileiro S.A.
	1.7. Determinar que a Secretaria de Fiscalização de Infraestrutura de Petróleo e Gás Natural (SeinfraPetróleo) adote as seguintes medidas:
	1.7.1. proceda a análise sobre a planilha de preços referente à presente licitação com vistas a verificar a adequação desses preços em face das referências oficiais, em vez de deixar essa análise sobre o eventual superfaturamento para o segundo momento, quando o contrato já estiver assinado;
	1.7.2. promova a oitiva da Petróleo Brasileiro S.A. (Petrobras) , nos termos do art. 157 do RITCU, para, no prazo de 60 (sessenta) dias, manifestar-se sobre todas as falhas noticiadas na presente auditoria e, especialmente, sobre os seguintes indícios de irregularidade: 
	1.7.2.1. indevida exigência suplementar de demonstração de experiência prévia na operação de, ao menos, um FPSO com a capacidade de processamento de 4 MM m³/dia, como requisito de habilitação técnica, pois eventuais interessados sem possuir os ativos em operação com as características técnicas demandadas pela Petrobras, mas igualmente capazes de entregar a solução projetada, dada a difusão da tecnologia no seio da indústria, teriam sido alijados do certame, salientando que, diante do mercado de fornecedores restrito, como é o caso do mercado de afretadores de FPSO, a inclusão de exigências técnicas nos procedimentos competitivos teria o potencial de reduzir ainda mais o número de participantes do certame e deveria ser estabelecida com extrema parcimônia e fundamentação sob o risco de criar a indesejada reserva de mercado em prol dos maiores participantes nesse setor, induzindo o aumento das taxas diárias de afretamento em face da restrição à competitividade  do aumento do poder de barganha dos fornecedores;
	1.7.2.2.	inadequado procedimento de orçamentação para a definição de taxas diárias de afretamento de unidade estacionária de produção (UEP) , à luz dos riscos apontados no item III.2 do relatório de fiscalização (Peça 62, fls. 20/26) e, notadamente, dos riscos inerentes à contingência embutida na estimativa do Capital Expenditure (Capex) e ao aumento da Taxa Diária de Afretamento (TDA) , a partir da incorporação dos efeitos inflacionários na parcela não reajustável, pois, em conjunto com a faixa de aceitabilidade das propostas comerciais, poderiam conduzir à aceitação de proposta menos vantajosa para a Petrobras;
1.7.2.3. elevado risco de as poucas empresas afretadoras se apropriarem da margem adicional (extra) a partir das falhas apontadas no processo de orçamentação, dado o histórico de contratações de FPSO realizadas pela Petrobras, ao longo dos últimos anos, sagrando-se vencedoras as duas principais empresas afretadoras no mercado, em face da contingência relacionada com o Capex e do aumento da estimativa da Taxa Diária de Afretamento (TDA) resultante da incorporação dos efeitos inflacionárias na parcela não reajustável e do intervalo superior da faixa de aceitação das propostas comerciais, tendo a equipe de auditoria recebido as informações da Petrobras sobre o certame em curso, com a notícia de que teriam sido recebidas apenas duas propostas comerciais (da SBM Offshore e da Modec) ; 
1.7.2.4. utilização de estimativa baseada em Demonstrativos de Formação de Preço (DFP) , com a faixa de aceitabilidade, com a faixa de aceitabilidade, e isso já teria ocasionado alguns problemas no passado, tendendo provavelmente a resultar em problema no futuro, até porque a estimativa conteria significativas incertezas consubstanciadas pela existência de contingências, de aumento da taxa de afretamento decorrente da incorporação dos efeitos inflacionários na parcela não reajustável e, também, de faixa de aceitabilidade para as propostas comerciais;
1.7.2.5. grande risco de superfaturamento em face, sobretudo, da manutenção da metodologia de orçamentação da Petrobras baseada nas estimativas a partir do DFP, com as suas eventuais falhas e suscetibilidades a fraudes;
1.7.2.6. possível cobrança em duplicidade ante a ausência de detalhamento do BDI indicado no DFP da Petrobras;
	1.7.2.7. ausência de demonstração adequada dos itens integrantes das rubricas para BDI e custos indiretos nos demonstrativos de formação de preços (DFP) , além de não inclusão da matriz de risco desde o instrumento convocatório, em desacordo com os itens 9.1.2 e 9.1.3 do Acórdão 621/2015-TCU-Plenário, ao tratarem, respectivamente, da matriz de riscos e do detalhamento do DFP;
	1.7.2.8. ausência de desenvolvimento de metodologia de comparação de taxas diárias de afretamento a levar em consideração os prazos contratuais das unidades estacionárias de produção para a comparação, além das fontes de informação a serem consultadas para a efetiva conferência com os preços praticados pelo mercado; 
	1.7.2.9. ausência de realização de estudos sobre a definição da taxa de retorno das empresas afretadoras, considerando a grande sensibilidade do cálculo da taxa diária de afretamento a esse valor e a oportunidade de melhoria identificada tanto em trabalhos anteriores quanto no presente relatório de auditoria;
	1.7.2.10.	alocação de todo e qualquer serviço de manutenção no contrato de afretamento, a exemplo das parcelas de manutenção e equipe náutica outrora contidas na taxa de serviços, sem, ainda, uniformizar a definição da alocação do item "manutenção" entre os departamentos envolvidos, a exemplo do Jurídico, das áreas demandantes e da comissão de licitação;
	1.7.2.11.	ausência de mais clareza em prol das licitantes e, notadamente, sobre as questões tributárias, tanto em seus documentos convocatórios e contratuais, quanto na interlocução via cartas circulares, devendo, ainda, manter a coerência entre os documentos contratuais e, principalmente, para a estimativa de custos, o demonstrativo de formação de preços e as minutas contratuais;
	1.7.2.12. ausência de desenvolvimento de sistema corporativo suportado por toda a infraestrutura de tecnologia da informação da Petrobras a fim de apoiar o processo de orçamentação das taxas diárias de afretamento e de serviço de FPSO afretadas;
	1.7.3. envie a cópia do Relatório de Auditoria à Peça 62, além da cópia do presente Acórdão, à Petrobras, para facilitar as subsequentes manifestações nos autos; 
	1.7.4. promova a instrução cautelar e até mesmo de mérito do presente feito, após prestadas as aludidas informações ou vencido o prazo fixado para a oitiva, conduzindo o subsequente envio dos autos ao Gabinete do Ministro-Relator com a proposta, se possível, até mesmo de mérito do feito.

Petróleo Brasileiro S.A. (Petrobras).

Congresso Nacional.

ACORDAO-COMPLETO-2493522

Acórdão 2308/2021 - Plenário

ANDRÉ DE CARVALHO

Elisabete Barbosa Ruberto (OAB/RJ 169.700), entre outros, representando a Petróleo Brasileiro S.A.

Não atuou.

RELATÓRIO DE AUDITORIA (RA)

Secretaria de Fiscalização de Infraestrutura de Petróleo e Gás Natural (SeinfraPetróleo).